ACORDAO-COMPLETO-2530967

ACÓRDÃO 2888/2022 ATA 16/2022 - PRIMEIRA CÂMARA

VISTOS, relatados e discutidos estes autos de embargos de declaração opostos por Dásio Lopes Simões ao Acórdão 841/2022-TCU-Primeira Câmara, que julgou irregulares prestação de contas do Hospital Federal de Andaraí/RJ (HFA) , referente ao exercício de 2011, em desfavor do embargante; 
ACORDAM os Ministros do Tribunal de Contas da União, reunidos em Sessão da Primeira Câmara, diante das razões expostas pelo relator, em:
9.1. conhecer dos embargos de declaração para, no mérito, rejeitá-los;
9.2. dar ciência desta deliberação ao embargante;
9.3. restituir os autos à Secretaria de Recursos para exame de admissibilidade de recurso interposto contra o Acórdão 841/2022-TCU-Primeira Câmara, por João Marcelo Ramalho Alves (peça 137) .

Embargos de declaração em prestação de contas.

Primeira Câmara

Hospital Federal do Andaraí.

3. Interessados/Responsáveis/Recorrentes:
3.1. Responsáveis: Augusto Cesar Cassano (XXX.376.337-XX); Berilo Jorge Lopes Silva (XXX.606.877-XX); Dásio Lopes Simões (XXX.308.947-XX); João Marcelo Ramalho Alves (XXX.063.905-XX); Luis Carlos Moreno de Andrade (XXX.277.377-XX); Paulo Eduardo de Oliveira Júnior (XXX.140.846-XX).
3.2. Recorrente: Dásio Lopes Simões (XXX.308.947-XX).

13.1. Ministros presentes: Benjamin Zymler (na Presidência), Walton Alencar Rodrigues (Relator) e Jorge Oliveira.
13.2. Ministro-Substituto presente: Augusto Sherman Cavalcanti.

WALTON ALENCAR RODRIGUES

Ministro Walton Alencar Rodrigues.

Trata-se de embargos de declaração opostos por Dásio Lopes Simões (peça 134) ao Acórdão 841/2022-TCU-Primeira Câmara, cujo teor da parte dispositiva é o seguinte:
VISTOS, relatados e discutidos estes autos de processo de contas anuais do Hospital Federal do Andaraí (HFA) , relativo ao exercício de 2011;
ACORDAM os Ministros do Tribunal de Contas da União, reunidos em sessão da Primeira Câmara, ante as razões expostas pelo Relator, em:
9.1. levantar o sobrestamento do julgamento das presentes contas nos termos do art. 11 da Lei 8.443/1992 c/c art. 157 do Regimento Interno do TCU;
9.2. julgar irregulares as contas de Dásio Lopes Simões, João Marcelo Ramalho Alves, Paulo Eduardo de Oliveira Júnior e Luis Carlos Moreno de Andrade, com fundamento nos arts. 1º, inciso I, e 16, inciso III, alínea "b" da Lei 8.443/1992 c/c o art. 23, inciso III, da mesma Lei, e com arts. 1º, inciso I, e 209, inciso II, do Regimento Interno/TCU;
9.3. julgar regulares com ressalva as contas de Berilo Jorge Lopes Silva, dando-lhe quitação, com fundamento nos arts. 1º, inciso I, 16, inciso II, 18 e 23, inciso II, da Lei 8.443/1992, c/c os arts. 1º, inciso I, 208 e 214, inciso II, do Regimento Interno,;
9.4. julgar regulares as contas de Augusto Cesar Cassano, dando-lhe quitação plena, com fundamento nos arts. 1º, inciso I, 16, inciso I, 17 e 23, inciso I, da Lei 8.443/1992 c/c os arts. 1º, inciso I, 207 e 214, inciso I, do Regimento Interno; 
9.5. arquivar os presentes autos, nos termos do inciso III do art. 169 do Regimento Interno do TCU.									(grifei) 
O embargante aponta, em síntese, as seguintes omissões na decisão recorrida:
- nulidade oriunda da ausência de regular notificação do responsável acerca da tramitação da prestação de contas do HFA, referente ao exercício de 2011, a violar o devido processo legal, a ampla defesa e o contraditório, e o princípio da não-surpresa, culminando com o julgamento pela irregularidade das contas;
 - violação ao princípio do non bis in idem ante a utilização de mesma conduta ensejadora de penalização do responsável, em processo de representação, para julgamento pela irregularidade da respectiva prestação de contas;
- prescrição intercorrente da pretensão punitiva, com base na Lei 9.873/1999, em razão paralisação injustificada por mais de 5 anos do processo de prestação de contas, deste o despacho de sobrestamento dos autos, em setembro de 2014, até instrução da Unidade Técnica, em fevereiro de 2020.
Ao final, o recorrente requer o conhecimento e o provimento dos embargos de declaração, a fim de ser-lhe atribuídos efeitos infringentes.
Solicita, ainda, que lhe seja deferido pedido de sustentação oral.
É o relatório.

Priscila Santos Martins (213167/OAB-RJ), André Andrade Viz (57863/OAB-RJ).

Procurador Júlio Marcelo de Oliveira.

PRESTAÇÃO DE CONTAS. PRÁTICA DE ATOS DE GRAVE INFRAÇÃO À NORMA LEGAL QUE ENSEJARAM, EM PROCESSO DE FISCALIZAÇÃO, A APLICAÇÃO DE MULTA AO GESTOR. LEVANTAMENTO DE SOBRESTAMENTO. CONTAS IRREGULARES SEM CONDENAÇÃO EM DÉBITO E APLICAÇÃO DE MULTA. EMBARGOS DE DECLARAÇÃO. ALEGAÇÃO DE OMISSÕES. CONHECIMENTO. INEXISTÊNCIA DOS VÍCIOS ALEGADOS NA DELIBERAÇÃO EMBARGADA. REJEIÇÃO. CIÊNCIA.

PRESTAÇÃO DE CONTAS (PC)

Secretaria de Recursos (Serur); Secretaria de Controle Externo da Saúde (SecexSaude).

Trata-se de embargos de declaração opostos por Dásio Lopes Simões ao Acórdão 841/2022-TCU-Primeira Câmara, que julgou irregulares prestação de contas do Hospital Federal de Andaraí/RJ (HFA) , referente ao exercício de 2011, em desfavor do embargante.
A irregularidade das contas ordinária foi motivada pelo fato de Dásio Lopes Simões, na qualidade de Diretor Geral do HFA, durante o período de 1/4/2011 a 31/12/2011, haver incurso em grave infração à norma legal pela prática dos seguintes atos que ensejaram aplicação de sanção pecuniária ao responsável. no âmbito do processo de representação TC Processo 019.511/2011-6, por meio do Acórdão 2149/2014-TCU-Plenário, também sob minha relatoria:
a) prorrogação irregular do Contrato 77/2006, relativo à prestação de serviços de lavanderia hospitalar, após sessenta meses de sua vigência, o qual deveria ter se encerrado em 2/12/2011; 
b) sucessivas contratações dos serviços de brigada contra incêndio por dispensa de licitação, desde fevereiro de 2010 até, pelo menos, a data de resposta à audiência em 29/11/2012 (peça 211 do TC Processo 019.511/2011-6) , sem que haja justificativas plausíveis para a demora na realização de procedimento de licitação.
Nesta feita, Dásio Lopes Simões acusa as seguintes omissões da decisão embargada:
a) nulidade oriunda da ausência de regular notificação do responsável acerca da tramitação da prestação de contas do HFA, referente ao exercício de 2011, a violar o devido processo legal, a ampla defesa e o contraditório, e o princípio da não-surpresa, culminando com o julgamento pela irregularidade das contas;
 b) violação ao princípio do non bis in idem, ante a utilização de mesma conduta ensejadora de penalização do responsável, em processo de representação, para julgamento pela irregularidade da respectiva prestação de contas;
c) prescrição intercorrente da pretensão punitiva, com base na Lei 9.873/1999, em razão de paralisação injustificada, por mais de 5 anos, do processo de prestação de contas, desde o despacho de sobrestamento dos autos, em setembro de 2014, até a instrução da Unidade Técnica, em fevereiro de 2020.
Por fim, o recorrente requer o conhecimento e o provimento dos embargos de declaração, a fim de ser-lhes atribuídos efeitos infringentes.
Feito esse introito, passo ao exame do recurso.
Preliminarmente, conheço dos embargos de declaração, satisfeitos os requisitos de admissibilidade estabelecidos nos artigos 32, inciso II, e 34, da Lei 8.443/1992.
Rejeito a preliminar de prescrição da pretensão punitiva, com base na Lei 9.873/1999.
Conquanto o Supremo Tribunal Federal tenha adotado prazo de prescrição quinquenal previsto na Lei 9.873/1999 em sucessivos julgamentos de casos concretos, tendo como leading case o MS 32.201/DF, não tem sido essa a orientação perfilhada por esta Corte de Contas. 
Ao decidir incidente de uniformização jurisprudencial, o Tribunal, por meio do Acórdão 1441/2016-TCU-Plenário, adotou o prazo decenal de prescrição estabelecido no artigo 205 do Código Civil, contado da data do fato impugnado, interrompido pelo ato que ordenar a citação, a audiência ou a oitiva da parte. 
No caso vertente, não se operou a prescrição pelo transcurso do prazo decenal, contado entre as datas dos fatos geradores das irregularidades, ocorridas em 2011, e a data de interrupção da contagem do lapso prescricional, conforme despacho que autorizou a notificação do responsável acerca do sobrestamento dos autos e pendência de julgamento da prestação de contas, em 4/9/2014. Muito menos ocorreu a extinção da punibilidade entre a data em que foi reiniciada a contagem do prazo prescricional, em 4/9/2014, e a data do julgamento da prestação de contas, em 15/2/2022.
Também não prospera a alegação de violação ao devido processo legal, à ampla defesa e ao contraditório, à vedação da não-surpresa e ao non bis in idem.
Os fatos e condutas que conduziram ao julgamento pela irregularidade da prestação de contas do embargante foram objeto de regular audiência do responsável nos autos do processo de representação TC Processo 019.511/2011-6, os quais, após terem sido contraditados pela defesa e apreciados pelo Tribunal, resultaram na rejeição das razões de justificativa e aplicação de pena ao agente por meio do Acórdão 2149/2014-TCU-Plenário.
Tendo em vista a potencial repercussão daquela sanção no âmbito desta prestação de contas, Dásio Lopes Simões foi novamente notificado nestes autos, previamente à decisão definitiva, oportunidade em que poderia tomar ciência e se defender das ocorrências capazes de macular as suas contas.
 Cumpre salientar que a notificação do agente foi regularmente ultimada com a entrega do ofício convocatório no endereço residencial indicado na ficha de responsáveis constante dos autos (peças 2, 61 e 64) , independentemente do seu recebimento por terceiro, nos termos dos artigos 22, inciso II, da Lei 8.443/1992, 179, inciso II, do Regimento Interno, combinado com os artigos 3º, inciso III, e 4º, inciso II, Resolução-TCU 170/2004. Esse endereço, aliás, é o utilizado para convocação em audiência de Dásio Lopes Simões, no TC Processo 019.511/2011-6, tendo o responsável comparecido àqueles autos para apresentar defesa.
Embora os fatos que ensejaram o julgamento da irregularidade do responsável, neste processo de contas, sejam os mesmos que acarretaram a aplicação de sanção pecuniária em outro processo de fiscalização, não há de se falar em dupla penalização do agente. 
No TC Processo 019.511/2011-6, apurou-se a responsabilidade do ex-gestor frente à prática de atos ilegais. Neste processo de prestação de contas, avaliou-se a repercussão da gravidade daqueles atos ilícitos que resultaram em penalização do agente, frente ao conjunto da gestão do responsável à frente do Hospital Federal do Andaraí/RJ.
Ante o exposto, rejeitos os embargos declaratórios e voto por que o Tribunal acolha a minuta de acórdão que ora submeto à deliberação do colegiado.
TCU, Sala das Sessões, em 24 de maio de 2022.
WALTON ALENCAR RODRIGUES 
Relator